【裁判字號】    92,重上更(二),24
【裁判日期】    920130
【裁判案由】    重利
【裁判全文】
臺灣高等法院臺南分院刑事判決            九十二年度重上更(二)字第二四號  Ｃ
      上  訴  人
      即  被  告  乙  ○  ○
右上訴人等因重利案件，不服中華民國八十六年八月廿六日臺灣臺南地方法院八十六
年度訴字第九七四號第一審判決（起訴案號：臺灣臺南地方法院檢察署八十六年度偵
字第四三四二號），提起上訴，判決後，經最高法院第二次發回更審，本院判決如左
：
      主      文
原判決撤銷。
乙○○、丁○○共同連續以乘他人急迫，貸以金錢，而取得與原本顯不相當之重利，
均累犯，乙○○處有期徒刑捌月，丁○○處有期徒刑肆月，丁○○有期徒刑部分如易
科罰金，以佰元折算壹日。扣案0000-00000號行動電話壹支、附表一客戶資料表
張均沒收。
      事      實
一、乙○○前因重利案件，經最高法院判處有期徒刑六月確定，於民國（下同）八十
    四年十月十六日執行完畢；丁○○則因妨害家庭案件，經臺灣高雄地方法院判處
    有期徒刑八月確定，於八十五年八月八日縮刑期滿，執行完畢，二人均不知悔改
    。乙○○自八十五年十二月廿五日起，在台南縣永康市○○街二四一巷六十六弄
    七號二樓，經營地下錢莊，迨八十六年一月五日起，以每月底薪新台幣（下同）
    一萬五千元（連同獎金每月可達三萬元），僱用丁○○為員工。乙○○、丁○○
    共同基於概括犯意聯絡，自八十六年一月五日起，由乙○○在中華日報刊登「票
    貼息低，民間二分利，電話000-0000號」之廣告，以招攬顧客。俟顧客以前開電
    話聯絡時，乙○○再將電話轉接，至其所有0000-00000號行動電話，以與客戶進
    行洽談貸款事宜，經其徵信同意後，再放款給客戶。丁○○則在前開地下錢莊，
    從事接聽電話、接洽客戶及前往銀行匯款等工作。貸款方式，十五天為一期，每
    一萬元，每期利息七百元，月息高達十四分，而共同乘他人急迫，貸以金錢，取
    得與原本顯不相當之重利，連續貸款予己○○、戊○○、丙○○三人。嗣於八十
    六年一月廿四日下午一時五分許，經警於台南縣永康市○○街二四一巷六六弄七
    號二樓，搜索查獲該地下錢莊，並扣得乙○○所有用以共同經營地下錢莊所使用
    之0000-00000號行動電話一支及附表一客戶資料表三張。
二、案經臺南縣警察局報請臺灣臺南地方法院檢察署檢察官偵查起訴。
      理      由
一、訊據上訴人即被告乙○○、丁○○均否認有重利犯行，「乙○○」辯稱：伊先前
    所犯重利案件被查獲後，即未再經營地下錢莊業務，扣案客戶資料表所載資料，
    係伊前案重利案件客戶資料，伊出獄後，持以向先前客戶催討債務云云。「丁○○」則辯稱：伊受僱乙○○，僅擔任飲水機業務員，負責飲水機送貨及安裝，並
    接洽飲水機業務與匯錢，不知乙○○經營地下錢莊，迄警方查獲前二、三日，乙○○始告知，其先前有重利犯行云云。惟查：
  (一)被告乙○○於警訊供承：我自八十五年十二月廿五日起，以票貼借貸方式，開始
    經營地下錢莊，我在中華日報刊載「票貼利息低，民間二分利，電話000-0000號
    」廣告，客戶均以該電話聯絡，再轉接至0000-00000號行動電話，經我徵信同意
    後，再約定客戶放款；我經營的地下錢莊，利息係十五天為一期，每萬元每期利
    息為七百元，每月利息十四分，丁○○係我僱用，在地下錢莊工作，負責接聽電
    話、接洽客戶及到銀行匯款等事宜，月薪是一萬五千元等語（詳警卷二頁背面至
    三頁）。被告丁○○於警訊亦供稱：乙○○於八十五年十二月間起，經營地下錢
    莊」，有時地下錢莊客戶打電話來，我就幫乙○○接洽客戶，並幫他到銀行匯錢
    等語（詳警卷四頁背面至五頁正面）。由被告二人於警訊所供，顯均已自承參與
    重利放貸行為。參以被告乙○○及丁○○警訊筆錄內容，均經被告二人親閱無訛
    後，始簽名、按指印等情，已據被告乙○○、丁○○於原審供承在卷（詳原審卷
    六一頁）。且警員莊金維、陳中和、邱顯榮亦於原審證稱：警訊筆錄內容，完全
    依乙○○、丁○○供述製作，在警訊筆錄製作過程，被告並未表示筆錄內容，有
    何不妥等語（詳原審卷六十頁背面）。足認被告二人，於警訊前揭自白，均係出
    於自由意志甚明。
  (二)又扣案附表一客戶資料表所載內容，均係被告乙○○親筆所書，已據被告乙○○
    於原審供承在卷（詳原審卷四十頁背面）。而借款人丙○○即附表一編號03所載
    客戶於原審證稱：八十五年十二月間那段期間，我向乙○○借了幾次，均是簽發
    我弟弟林鴻森的票來借錢，有時借三萬元，有時借二萬元等語（詳原審卷四○、
    四○頁背面）。參以本件係因檢察官指揮臺南縣警察局刑警隊偵辦案外人黃文和
    重利犯罪集團，核發通訊監察書，對案外人黃文和實施監聽，始發現被告乙○○
    及員工丁○○二人，以販賣逆滲透飲水機作為掩護，實則共同經營地下錢莊，乃
    聲請檢察官簽發搜索票，前往臺南縣永康市○○街二四一巷六六弄七號二樓搜索
    查獲，當場扣得被告乙○○所有，供經營地下錢莊所用0000-00000號行動電話一
    支及附表一客戶資料表三紙等情，有監聽譯文表、查訪紀錄表、搜索票聲請書、
    搜索票、搜索扣押證明筆錄及附表一客戶資料表三張在卷足憑（詳偵查聲請卷一
    、二、六、十九、廿頁，本院更(二)卷五一、五二、五四頁）。綜上各情，足認被
    告二人警訊自白，核與事實相符，被告二人經營地下錢莊事實，應可確認。
  (三)再參諸被告乙○○於警訊供稱：放款利息，每十五天為一期，每借貸一萬元，每
    期利息七百元，每月利息十四分等語（詳警卷一頁背面、二頁）。以此推之，其
    每月收取十四分利息，年息高達百分之一百六十八，遠逾法定最高利率年息百分
    之廿甚多，且被告二人所收利息，與放款時經濟環境及所貸放數額，相互比較，
    其利息收取，顯與原本不相當。衡情借款人如非急迫，向被告二人借款，而允以
    重利為酬，焉有自甘損失重利之理。參以借款人丙○○於原審證稱：伊均是在農
    曆年間借款等語（詳原審卷四十頁背面），而該期間適逢一般行業資金緊俏之際
    ，顯見借款人丙○○借款時，係迫於無奈，乃允以重利向被告二人借款。益證被
    告二人，係乘人急迫之際，貸以金錢，而取得與原本顯不相當重利，殆屬無疑。
  (四)至被告乙○○辯稱：扣案附表一、二客戶資料表所載資料，均係前案重利案件客
    戶資料，伊於八十四年十月十六日出獄後，乃持以向舊客戶，催討償還借款云云
    。經查：
  1.觀諸「附表二」所示客戶資料表，雖係在本件所查獲者，然證人蔡英泰即附表二
    編號01所示借款人於偵查中供證：我係在八十三年底，向乙○○借款等語（詳偵
    卷十七頁背面）。另證人甲○○即附表二編號02所示借款人於本院上訴審證稱：
    其係在八十二年底、八十三年初借款等語（詳本院上訴卷六八頁）。由此可見，
    附表二所示借款人蔡英泰、甲○○二人，應均係被告乙○○前案重利案件之借款
    客戶，核與被告乙○○警訊所供相符。基上，就附表二所示借款人部分，被告乙○○所辯，核屬有據，應足採信。
  2.然被告乙○○於向舊客戶，收取利息時，經客戶拜託借款，又於八十五年十二月
    廿五日起，開始經營地下錢莊等情，已據被告乙○○於警訊供承在卷（詳警卷二
    、二頁背面），核與被告丁○○於警訊供稱：不清楚乙○○開始經營地下錢莊的
    詳細日期，大約是在「八十五年十二月」中旬開始等語相符（詳警卷四頁背面）
    ，此情與借款人丙○○於原審證稱：伊係在「八十五年十二月」那段期間借款等
    語一致（詳原審卷四十頁）。是以被告乙○○係於八十五年十二月廿五日起，再
    重操舊業，經營地下錢莊屬實。因此，就「附表一」所示借款人，被告乙○○辯
    稱係前案重利罪客戶云云，即非可採。
  (五)又被告乙○○辯稱：伊從事販售飲水機業務云云；被告丁○○則辯稱：其受僱乙○○，擔任飲水機業務員，負責飲水機送貨及安裝云云。惟查，本件據前往搜索
    警員莊金維、陳中和、邱顯榮三人於原審證稱：查獲現場，僅有飲水機廣告紙，
    未見飲水機等語（詳原審卷六十頁背面）。另警員林清榮於本院上訴審證述：查
    獲現場，沒招牌店名，亦無飲水機，搜索時還有客戶打電話來借錢，經營方式係
    打廣告中電話，轉接至乙○○行動電話，由乙○○先行徵信調查，確認借款者有
    能力還錢，始洽談金額、利息，有時乙○○、丁○○，直接將款項匯交客戶等語
    （詳本院上訴卷五三頁背面）。參以被告乙○○於本院上訴審供承：伊販售飲水
    機未辦營利事業登記等語（詳本院上訴卷五四頁）。凡此情狀，在在足證，被告
    乙○○、丁○○係藉販賣飲水機作掩護，而暗中經營地下錢莊，高利貸款，至為
    灼然。故被告乙○○、丁○○上揭所辯，均屬卸刑責之詞，委無可採。
  (六)綜上所述，本件被告乙○○、丁○○重利犯行，事證明確，均堪認定。
二、按刑法上所謂常業犯，係以犯罪行為為生活之職業，恃之以維生，因之常業犯就
    其犯意而言，係以同一犯罪行為恃以維生之意思，反覆為之，具有同一不變犯意
    之連續性，就其犯罪行為客體內涵觀察，客觀上必須具有相當時間之連續性及可
    確定性，足以為生活之職業，因之對於客觀上以偶發、短暫性未具有相當時間延
    續性及可能性之事件，作為犯罪行為客體內涵者，因犯罪行為客體內涵客觀上不
    具延續性及可確定性，既不足以為生活之職業，自不足恃之維生，不能論以常業
    犯（最高法院八十九年度台上字第二七四二號判決意旨參照）。查本件被告乙○○，自八十五年十二月廿五日起，經營地下錢莊，被告丁○○則自八十六年一月
    五日起，受僱參與高利放貸行為，迄八十六年一月廿四日，二人遭警查獲為止，
    被告乙○○高利放貸約一個月，被告丁○○則尚未滿一月，本件被告二人重利犯
    行，僅查獲附表一所示三名被害人而已，則被告二人，客觀上顯難認與反覆為業
    行為相當。依前說明，尚難論以常業重利犯行，附此敘明。
三、核被告乙○○、丁○○所為，均係犯刑法第三百四十四條普通重利罪。被告丁○○自八十六年一月五日起，受被告乙○○僱用，參與重利犯行，足認被告二人自
    八十六年一月五日起，就上揭重利犯行，有犯意聯絡及行為分擔，應依刑法第二
    十八條規定，論以共同正犯。被告二人，先後多次重利犯行，均時間緊接，觸犯
    構成要件相同罪名，顯係基於概括犯意反覆為之，為連續犯，均應依刑法第五十
    六條規定，論以一罪，並加重其刑。公訴人認被告二人，係犯刑法第三百四十五
    條常業重利罪，依前所述，容有誤會。惟起訴基本事實，既屬同一，起訴法條，
    應予變更。又被告乙○○曾於八十三年一月間因重利案件，經最高法院判處有期
    徒刑六月確定，已於八十四年十月十六日執行完畢；被告丁○○則於八十一年四
    月間，因妨害家庭案件，經臺灣高雄地方法院，判處有期徒刑八月確定，並於八
    十五年八月八日，縮刑期滿，執行完畢，有臺灣高等法院被告全國前案紀錄表在
    卷可按（詳本院更(二)卷二三、三十頁）。被告二人於有期徒刑執行完畢後，五年
    內，再犯本件有期徒刑以上之刑之罪，均為累犯，均應依刑法第四十七條規定，
    遞加其刑。
四、原審認被告二人罪證明確，因予論罪科刑，固非無見。惟查：(一)被告丁○○前因
    妨害家庭案件，經臺灣高雄地方法院，判處有期徒刑八月確定，於八十五年八月
    八日，縮刑期滿執行完畢，有臺灣高等法院被告全國前案紀錄表在卷可按（詳本
    院更(二)卷三十頁）。原審疏未就被告丁○○縮刑日期予以調查，即遽認其係八十
    五年八月十四日執行完畢，容有未洽。(二)原審認附表二所示借款人，係本件重利
    犯行被害人，然借款人蔡英泰、甲○○係屬八十二年、八十三年間，向被告乙○○借款，已據證人蔡英泰、甲○○於偵查及本院上訴審證述無訛（詳偵卷十七頁
    背面、本院上訴卷六八頁）。該部分核與被告乙○○於警訊所供相符（詳警卷二
    頁），自堪採信。是以附表二所示部分，顯非屬本件起訴事實範圍，原審未詳查
    ，即認蔡英泰、甲○○亦為本件重利罪被害人，而對被告該部分行為，亦予論罪
    科刑，自有不當。(三)另被告二人所為重利犯行，時間不久，且僅查獲附表一所示
    三名被害人，尚難對渠等均論以常業重利罪，已如前述。原審竟論以被告二人為
    常業重利罪，亦有違誤。(四)又附表二所示借款人，既非本案被害人，扣案附表二
    所示客戶資料表，即非供本件犯罪所用，自無庸為沒收諭知。原審未查，而將附
    表二所示客戶資料宣告沒收，即有失當。(五)至本件扣案行動電話，其電話號碼係
    0000-00000號（詳警卷七頁），原判決主文諭知「扣案行動電話壹支 (46444號)
    」，顯與卷內扣押物品清單所載不符，亦有未妥。被告二人上訴意旨，猶執陳詞
    ，指摘原判決不當，固均無理由。然原判決既有可議之處，即屬無可維持，自應
    由本院將原判決撤銷改判。爰審酌被告乙○○前因重利案件執行完畢，猶再犯本
    案重利犯行，足見並無悔意。另被告丁○○於前案妨害家庭案件執行完畢後，又
    再觸刑章，顯亦未記取教訓。參酌被告二人趁被害人急迫無奈之際，伺機貸款，
    並重利盤剝，惡性非輕，惟被告二人重利犯行，時間未久，僅查獲附表一所示三
    名被害人，所生損害非鉅等一切情狀，各量處如主文第二項所示之刑，以資懲儆
    。又被告丁○○於行為後，刑法第四十一條業於九十年一月四日修正，同年月十
    日經總統公布，該條規定犯最重本刑為「五年以下」有期徒刑之罪，而受六月以
    下有期徒刑之宣告，得以一元以上三元以下，折算一日，易科罰金。被告行為後
    法律既有變更，自應依刑法第二條第一項前段規定，適用九十年一月十日修正後
    刑法第四十一條第一項前段規定，併對被告丁○○所處有期徒刑，併諭知如易科
    罰金，得以三百元折算一日之標準。
五、至扣案0000-00000號行動電話一支、附表一客戶資料表三張，均係被告乙○○所
    有，業據其於警訊供承在卷（詳警卷一頁背面）。衡諸本件犯罪情節，應均係屬
    本案重利犯罪所用之物，爰依刑法第卅八條第一項第二款規定，均諭知沒收。至
    扣案附表二客戶資料表二張，因借款人蔡英泰、甲○○，乃被告乙○○前案重利
    罪被害人，已如前述，則附表二所示客戶資料表，顯非供本案犯罪所用，爰無庸
    為沒收諭知，附此敘明。
據上論斷，應依刑事訴訟法第三百六十九條第一項前段、第三百六十四條、第二百九
十九條第一項前段、第三百條，刑法第二條第一項前段、第廿八條、第五十六條、第
三百四十四條、第四十七條、九十年一月十日修正後第四十一條第一項前段、第卅八
條第一項第二款，罰金罰鍰提高標準條例第一條前段、第二條，判決如主文。
本案經檢察官楊治宇到庭執行職務。
中      華      民      國      九十二      年      一    月    三十    日
                                  臺灣高等法院臺南分院刑事第七庭
                                      審判長法官  蔡    崇    義
                                            法官  許    進    國
                                            法官  董    武    全
右正本證明與原本無異。
檢察官如不服本判決，應於判決送達後十日內向本院提出上訴書。
被告均不得上訴。
                                      法院書記官  黃    全    忠
中    華    民    國      九十二      年      二      月      七        日
附錄法條：
刑法第三百四十四條：乘他人急迫、輕率或無經驗，貸以金錢或其他物品，而取得與
                    原本顯不相當之重利者，處一年以下有期徒刑、拘役或科或併
                    科一千元以下罰金。
附表一：「客戶資料」（詳本院更(二)卷五一、五二、五四頁）
┌──┬───────┬──────────┬────────────┐
│編號│    廠  商    │      票  主        │        票    信        │
│    │  （借款人）  │                    │                        │
├──┼───────┼──────────┼────────────┤
│01  │  己  ○  ○  │  己  ○  ○        │  85,7  每天均有人照會  │
├──┼───────┼──────────┼────────────┤
│02  │  陳  建  洲  │  天外天廣告企劃社  │  83    開戶正常        │
├──┼───────┼──────────┼────────────┤
│03  │  丙  ○  ○  │  林  鴻  森        │  84,3  最近偶有人照會  │
└──┴───────┴──────────┴────────────┘
附表二：「客戶資料」（詳本院更(二)卷五三、五五頁）
┌──┬───────┬───────┬───────────────┐
│編號│    廠  商    │    票  主    │          票    信            │
│    │  （借款人）  │              │                              │
├──┼───────┼───────┼───────────────┤
│01  │  蔡  英  泰  │  蔡  英  泰  │   85,11  正常，偶爾有人照會  │
├──┼───────┼───────┼───────────────┤
│02  │  甲  ○  ○  │  甲  ○  ○  │   84    開戶正常，要小心     │
└──┴───────┴───────┴───────────────┘


司法院資訊處製作；財團法人民間司法改革基金會備份。
